【裁判字號】    91,訴,2604
【裁判日期】    920116
【裁判案由】    損害賠償
【裁判全文】
臺灣高雄地方法院民事判決  九十一年度訴字第二六○四號
    原      告  甲○○
    被      告  乙○○
    訴訟代理人  洪士宏律師
右當事人間請求損害賠償事件，由刑事庭移送前來，本院判決如左：
    主      文
被告應給付原告新台幣貳佰捌拾萬貳仟元，及自民國九十一年七月十二日起至清償
日止，按週年利率百分之五計算之利息。
訴訟費用由被告負擔。
    事      實      及      理      由
一、原告主張被告係彰化商業銀行股份有限公司（下稱彰化銀行）大發辦事處記帳員
    ，負責存提款、記帳、換存摺等業務，其明知前為購買股票陸續向原告借款約新
    台幣（下同）一、二百萬元之債務，因股市不振，經濟拮据已無力清償，且原告
    亦表明無擔保品即不再借款，詎被告為向原告借款週轉，竟意圖為自己不法之所
    有，利用保管空白存摺職務之便，於民國八十九年九月五日某時，在大發辦事處
    向其襄理丁國雄佯稱欲領取其父李永東彰化銀行帳戶內之存款並換取新存摺，因
    未帶舊存摺，請丁國雄先開密碼鎖讓其列印新存摺，待其提出舊存摺供丁國雄核
    對無誤後，再將舊存摺作廢，使丁國雄不疑有他，開啟密碼鎖讓被告將李永東帳
    戶及存款明細（存款餘款三百二十萬元）列印在其所保管之空白存摺上，被告並
    將印妥但未經主管核章之上開存摺侵占入己而帶走。嗣被告於同年九月間某日，
    持上開未經核章之李永東存摺及李永東給予其參加股票抽籤所用之印章一枚，前
    往高雄縣鳳山市○○街十九號原告住處，對原告佯稱三個月後還款且有其父李永
    東之定期存款存摺及印章可供擔保云云而向原告借款，使原告誤信上開存摺尚有
    餘款三百二十萬元及印章足供清償之擔保而予以收受，因而陷於錯誤並於同年九
    月十一日、二十一日及同年十月二日、二十日分別借予被告一百四十萬、六十萬
    、二十五萬二千元及五十八萬元合計二百八十三萬二千元。嗣被告未如期返還借
    款，原告於同年十二月間持上開存摺及印章前往彰化銀行鳳山分行領款遭拒，始
    悉上情。因被告前開行為名雖借款，實為詐騙原告之金錢，原告爰依民法第一百
    八十四條第一項侵權行為之法律關係，請求被告給付二百八十三萬二千元及自起
    訴狀繕本送達被告翌日起至清償日止，按週年利率百分之五計算之利息。從而聲
    明：如主文所示。
二、被告則以雖然有列印其父李永東之存款明細資料於空白存摺上，復將上開存摺及
    李永東印章交給原告並向原告借款二百八十三萬二千元，但交付存摺只是讓原告
    知道其父親有存款，並非供擔保用，並無詐欺之事實；且為清償積欠原告之債務
    （包括本件二百八十三萬二千元債務及他件債務），被告已於八十九年十二月十
    二日簽發面額各為一百八十萬元、二百十萬元之本票二紙交給原告，而前揭本票
    業經原告於九十年初持向本院聲請裁定准予強制執行，並經本院以九十年度票字
    第一九六一號裁定（下稱系爭本票裁定）准予強制執行確定在案，故原告就本件
    債權既已依系爭本票裁定取得執行名義，且原告訴請本件判決目的仍在取得執行
    名義，則本件原告起訴顯欠缺權利保護之必要，應予駁回等語置辯。並聲明：駁
    回原告之訴。
三、被告係彰化銀行大發辦事處記帳員，於八十九年九月五日曾經由訴外人丁國雄開
    鎖在空白存摺上列印其父李永東存款明細資料，及於同年九、十月間曾向原告借
    款共計二百八十三萬二千元，並將上開存摺及其保管之李永東印章一併交予原告
    ，嗣被告為清償對原告之債務（包括本件二百八十三萬二千元債務及他件債務）
    ，於八十九年十二月十二日曾簽發面額各為一百八十萬元、二百十萬元之本票二
    紙交給原告，而前揭本票業經原告於九十年初持向本院聲請裁定准予強制執行，
    並經本院以九十年度票字第一九六一號裁定准予強制執行確定在案，又本件債務
    迄今仍未清償等事實，為兩造所不爭，並有彰化銀行大發辦事處九十年五月二十
    四日彰行文字第九○六號函、被告自行列印未經主管核章之彰化銀行李永東活期
    存款存摺及本院九十年度票字第一九六一號民事裁定一份在卷可稽，堪信其為真
    實。
四、至原告主張被告以佯稱有其父李永東之定期存款存摺及印章可供擔保云云而向原
    告借款，使原告誤信上開存摺尚有餘款三百二十萬元及印章足供清償之擔保，因
    而陷於錯誤並交付被告二百八十三萬二千元，故被告應依侵權行為法律關係賠償
    原告二百八十三萬二千元及遲延利息等語，雖為被告所否認，並以上開各詞置辯
    ，然查：
（一）原告固已就本件二百八十三萬二千元之債權持前開本票聲請准予強制執行，並
      經本院裁定准予強制執行確定在案，惟系爭本票裁定係非訟事件，法院僅依非
      訟事件程序，以審查強制執行許可與否，並無確定實體上法律關係存否之效力
      ，即該裁定雖得作為執行名義，但僅有執行力而無既判力，被告仍得隨時提出
      確認之訴，以確認本票債權不存在，排除系爭本票裁定之執行力；是而，原告
      為確定實體上債權債務之法律關係是否存在而提起本件訴訟，仍有權利保護之
      必要，故被告所辯原告已取得系爭本票裁定之執行名義，本件應無權利保護必
      要等語，並不足採。
（二）再查，證人丁國雄曾於本院九十一年度易字第二五九號刑事案件（即被告涉嫌
      本件詐欺取財並侵占彰化銀行存摺之案件）審理時到庭證稱：「（被告當時是
      否對你說要將資料列印到存摺？）她說要領一筆錢，存款簿放在家裡沒有帶出
      來，她說要換存摺領錢，她說事後會將舊存摺拿來給我核對，再將舊存摺作廢
      。」、「（新存簿何人在保管？）是由銀行專員在保管，被告是記帳員，她平
      時就有領十本存摺備用。」、「（被告當天有無持新存摺領錢？）我不知道，
      但她沒有將舊存摺拿給我核對，新的存摺是要等舊存摺拿來給我核對後我才蓋
      章。」、「（被告是否可自行列印還是要經過核可？）要經過我們核可，這件
      是我核可後我再開鎖及按密碼後才可列印。」、「（新存摺未經你同意前是否
      可讓被告取走？）不可以，我是要被告把舊的拿來，我簽章後才可使用新存摺
      ，在我還未核章前該手續尚未完備。」、「（對被告供述有何意見？）她對我
      說她要領一筆錢，她說那一筆錢是她父親李永東的，我與她父親以前是同事，
      我也知道被告與李永東是父女。」（見該案件九十一年四月十八日訊問筆錄）
      ，顯見被告利用其保管及換發存摺之機會，騙取證人丁國雄同意其在保管之空
      白存摺上列印其父李永東存款明細，並予侵占入己交給原告無訛。又查，倘若
      被告僅為讓原告知悉其父李永東確有存款而安心借款，衡情豈有大費周章，騙
      取證人丁國雄同意其列印上開存摺並私自取走，復將上開存摺及印章交予原告
      之理？可見被告交付上開存摺及印章之目的在使原告誤信上開存摺及印章足供
      清償之擔保，意圖因此取得借款，足認被告主觀上確有不法所有之意圖，客觀
      上亦有施用詐術之情事。又被告並因本件詐欺取財及侵占彰化銀行存摺事件，
      經本院刑事庭以九十一年度易字第二五九號、台灣高等法院高雄分院以九十一
      年度上易字第一二四九號刑事判決判處有期徒刑一年確定，有本院九十一年度
      易字第二五九號卷宗及台灣高等法院高雄分院九十一年度上易字第一二四九號
      刑事判決附卷可稽，是原告主張被告以上開方式向其詐騙，致原告受有二百八
      十三萬二千元之損失等語，堪予採信。
五、末按給付無確定期限者，債務人於債權人得請求給付時，經其催告而未為給付，
    自受催告時起，負遲延責任。其經債權人起訴而送達訴狀，或依督促程序送達支
    付命令，或為其他相類之行為者，與催告有同一之效力。又按遲延之債務，以支
    付金錢為標的者，債權人得請求依法定利率計算之遲延利息。民法第二百二十九
    條第二項及第二百三十三條第一項定有明文。經查，被告以交付其自行列印之李
    永東存摺及受託保管之李永東印章予原告，佯稱可作為借款擔保之方式，向原告
    詐得二百八十三萬二千元，致原告因該不法行為受有同額損害之事實，已如前述
    ，且本件附帶民事起訴狀已於九十一年七月十一日當庭交由被告簽收無訛（見九
    十一年附民字第三一六號卷宗第四頁）；從而，原告依民法第一百八十四條第一
    項侵權行為之法律關係，請求被告給付二百八十三萬二千元，及自起訴狀繕本送
    達被告翌日即九十一年七月十二日起至清償日止，按年息百分之五計算之利息，
    為有理由，應予准許。
六、本件事證已臻明確，兩造其餘攻擊防禦方法及舉證，核於判決結果不生影響，爰
    不一一論斷，附此敘明。
據上論結，本件原告之訴為有理由，依民事訴訟法第七十八條，判決如主文。
中      華      民      國    九十二    年      一      月     十六     日
                              臺灣高雄地方法院民事第二庭
~B審判長法官  楊富強
~B法      官  陳樹村
~B法      官  楊筑婷
右為正本係照原本作成。
如不服本判決，應於送達後廿日內，向本院提出上訴狀並表明上訴理由，如於本判決
宣示後送達前提起上訴者，應於判決送達後十日內補提上訴理由書（須附繕本）。
中      華      民      國    九十二    年      一      月     十六     日
~B法院書記官  胡淑芳


司法院資訊處製作；財團法人民間司法改革基金會備份。
